【裁判字號】    99,交抗,660
【裁判日期】    990730
【裁判案由】    聲明異議
【裁判全文】
臺灣高等法院臺中分院交通事件裁定    99年度交抗字第660號
抗  告  人
即原處分機關  交通部公路總局臺中區監理所彰化監理站
代   表   人  高東寶
異   議   人
即  受處分人  甲○○
上列抗告人因受處分人違反道路交通管理處罰條例聲明異議案件
，不服臺灣彰化地方法院中華民國99年6月21日所為裁定（99年
度交聲字第436號）提起抗告，本院裁定如下：
    主  文
抗告駁回。
    理  由
一、抗告意旨略以：檢察官於緩起訴處分期間命受處分人向指定
    之公益團體、地方自治團體或社區提供40小時之義務勞務，
    並非刑法所定刑罰之種類，且緩起訴係檢察官所為之處分，
    並非由法院依法定程序而為，與刑罰優先於行政罰使用之理
    由亦不符，況依民國94年12月28日修正公布、自95年7月1日
    施行之道路交通管理處罰條例第35條第8項之規定，意謂即
    便依法院裁判確定而處以罰金之刑事處罰，若未達道路交通
    管理處罰條例第92條第3項所訂最低罰鍰基準規定者，行政
    機關仍得裁決繳納不足最低罰緩之部分，並非一經刑事處罰
    ，即應依行政罰法第26條第1項之規定，均不得就與罰金刑
    相類之罰鍰部分裁罰，此對於緩起訴處分猶豫期間屆滿後，
    其先前所為之公益捐款亦有其適用（臺灣高等法院暨所屬法
    院97年法律座談會對於刑事類提案交通案件第39號提案決議
    參照）。故對於緩起訴處分猶豫期間屆滿後，其先前所為之
    義務勞務，因非屬罰金或罰鍰，自無行政罰法第26條第1項
    前段所規定一事不二罰原則之適用，為此請求撤銷原裁定，
    另為適法之裁定等語。
二、按行政罰法第26條第1 項規定，一行為同時觸犯刑事法律及
    違反行政法上義務規定者，依刑事法律處罰之，但其行為應
    處以其他種類行政罰或得沒入之物而未經法院宣告沒收者，
    亦得裁處之。此條項係一事不二罰之明文立法，究其立法目
    的，乃在於一行為同時觸犯刑事法律及違反行政法上義務規
    定時，由於刑罰與行政罰同屬對不法行為之制裁，而刑罰之
    懲罰作用較強，故依刑事法律處罰即足資警惕時，即無一事
    二罰而再處行政罰之必要，且刑事法律處罰，由法院依法定
    程序為之，較符合正當法律程序，應予優先適用。但罰鍰以
    外之沒入或其他種類之行政罰，因兼具維護公共秩序之作用
    ，為達行政目的，行政機關仍得併予裁處，故為第1項但書
    規定。另依同條第2項規定:「前項行為如經不起訴處分或無
    罪、免訴、不受理、不付審理之裁判確定者，得依違反行政
    法上義務規定裁處之。」亦即行為人同時觸犯刑事法律及違
    反行政法上義務之行為，若已經刑事部分為不起訴處分、無
    罪、免訴、不受理、不付審理之裁判確定者，則無上開立法
    理由所述行為已受刑事處罰，不應就同次行為而受二次處罰
    之情形，惟行政罰法第26條第2項所謂「行為如經不起訴處
    分或無罪、免訴、不受理、不付審理之裁判確定者」之意涵
    ，是否包括檢察官以一定負擔為條件所為之緩起訴處分在內
    之問題，依文義解釋，行政罰法第26條第2項僅明文列舉得
    再為行政裁罰之事由僅有不起訴處分、無罪、免訴、不受理
    、不付審理裁判確定之5種類型，且無概括條款規定其他得
    與上述5種刑事裁判等量齊觀之類型，是基於明示其一排斥
    其他之法理，不應擴張解釋包含緩起訴處分確定之類型。又
    依據緩起訴處分制度之本質，為介於起訴及微罪職權不起訴
    間之緩衝制度設計，其具體效力依刑事訴訟法第260條規定
    ，於緩起訴處分期間屆滿未經撤銷者，非有同條第1款或第2
    款情形之一不得對於同一案件再行起訴，即學理上所稱實質
    確定力，足見在緩起訴期間內，尚無實質確定力可言（最高
    法院94年台非字第215號、95年台非字第284號判決意旨參照
    ），故觸犯刑事法律之犯罪行為符合緩起訴要件者，雖經檢
    察官為緩起訴處分而暫緩起訴，然仍係認被告行為有犯罪嫌
    疑，始予暫緩起訴，並得課以被告一定之負擔或指示，此與
    不起訴處分係因犯罪嫌疑不足或其他原因，不得附條件或負
    擔，仍顯有不同，故緩起訴處分與不起訴處分之性質有異，
    行政罰法第26條第2項並未明列緩起訴處分，自不宜擴張解
    釋。再者，就附負擔之緩起訴處分對受處分人所產生之法律
    效果，檢察官依刑事訴訟法第253條之2第2項規定為緩起訴
    處分，課以被告金錢給付、勞務提供及處遇措施者，此等處
    分名義上雖非刑罰，仍是一種特殊之處遇措施，性質上已係
    實質制裁，造成被告財產減少、自由及人性尊嚴限制或義務
    增加等權利上不利之影響，是此類「特殊之處遇措施」，性
    質上當屬干預人民自由之處分，實與刑事制裁無異。足見，
    行政罰法第26條第2項所謂未處以刑事處罰之意涵，並不包
    括檢察官以一定負擔為條件而對受處分人所為之緩起訴處分
    ，至為明確。
三、次按道路交通管理處罰條例第35條第8 項固規定：「前項汽
    車駕駛人，經裁判確定處以罰金低於本條例第92條第3 項所
    訂最低罰鍰基準規定者，應依本條例裁決繳納不足最低罰鍰
    之部分。」但該條項係94年12月28日增訂，並於95年3 月1
    日施行，對照行政罰法第26條關於一事不二罰之規定，係於
    94年2 月5 日公布，於95年2 月5 日施行，顯見該項規定之
    立法目的，應係考量適用行政罰法第26條後，在酒後駕車違
    規應受刑事處罰者，刑罰罰金額度低於行政罰鍰之流弊，而
    特別立法補繳差額之情形。而條文既明定「經裁判確定處以
    罰金」之情形，自應以上開條文界定之範圍為限，不得恣意
    擴張適用而侵害人民之財產權，故在酒後駕車違規應受刑事
    處罰，而經法院判處有期徒刑、拘役，並宣告緩刑及向公庫
    支付一定之金額或向指定之公益團體、地方自治團體或社區
    提供義務勞務，或經檢察官為緩起訴處分，而命被告向公庫
    或指定之公益團體、地方自治團體支付一定之金額，或向指
    定之公益團體、地方自治團體或社區提供義務勞務等情形，
    應均無上開道路交通管理處罰條例第35條第8 項之適用，否
    則即有違行政法上之「法律保留原則」。
四、經查：
（一）受處分人於98年2月24日下午1時30分許，駕駛車牌號碼
      1408-LE號自用小客貨車，在彰化縣福興鄉○○街79號前
      ，因「酒後駕車，經酒精濃度測定呼氣值達1.28MG/L，超
      過標準值」之違規，為彰化縣警察局鹿港分局以其違反道
      路交通管理處罰條例第35條第1項第1款規定，掣開以彰警
      交字第I00000000號違規通知單予以舉發，嗣經原處分機
      關依道路交通管理處罰條例第24條第1項第2款、第35條第
      1項第1款及違反道路交通管理事件統一裁罰基準及處理細
      則第43條、第44條及第61條之規定，以彰監四字第裁64-I
      00000000號裁決書裁處受處人罰鍰新臺幣（下同）49,500
      元，吊扣駕駛執照12個月，並施以道安講習等情，有上開
      舉發通知單及裁決書各1份在卷可稽，且為受處分人所不
      爭執，是其前揭違規行為堪以認定。
（二）又受處分人上開違規行為，同時觸犯刑法第185條之3之公
      共危險罪，經移送臺灣彰化地方法院檢察署檢察官偵辦後
      ，經檢察官於98年3月27日以98年度偵字第2456號為緩起
      訴處分，於同年4月27日經臺灣高等法院臺中分院檢察署
      以98年度上職議字第2528號處分駁回再議而確定，緩起訴
      期間為1年，受處分人並依檢察官指示，於收受緩起訴執
      行通知書後，8個月內向指定之機關、團體服義務勞動服
      務40小時，於緩起訴期間內並未再有酒醉駕車犯行，該案
      緩起訴期間已於99年4月26日期滿，且未經撤銷緩起訴等
      情，有上開處分書、彰化縣警察局舉發違反道路交通管理
      事件通知單、臺灣高等法院被告前案紀錄表各1份在卷可
      稽，並經原審法院核閱臺灣彰化地方法院檢察署98年度緩
      字第511號緩起訴執行卷宗無誤，此部分事實均堪認定。
（三）受處分人既因緩起訴處分而負有於一定期間內，向指定之
      公益團體、地方自治團體或社區提供40小時義務勞務，如
      有違反，即有受刑事訴訟法第253條之3第1項第3款規定之
      緩起訴處分被撤銷之不利益；而如其確實遵守並履行各項
      緩起訴條件，除有刑事訴訟法第260條所定情形之一發生
      者，就同一案件即無再遭受刑事訴追之虞。從而，受處分
      人所提供之義務勞務，雖非屬刑法第32條至第34條之刑罰
      範圍，但其既造成受處分人義務增加，性質上亦屬干預人
      民自由之處分，即具有實質刑罰之性質，與刑事制裁無異
      ，應有行政罰法第26條第1項規定之適用，不應就同一行
      為再受行政罰鍰。雖依道路交通管理處罰條例第35條第8
      項之規定，倘駕駛人所支付之緩起訴處分金，未達道路交
      通管理處罰條例第92條第3項所定最低罰鍰基準規定者，
      固須補繳不足最低罰鍰之部分，惟本件緩起訴處分係令受
      處分人向指定之機關提供40小時之義務勞動服務，並非命
      給付金錢，其比較之基準不存在，而無前揭條項關於如罰
      金不足最低罰鍰基準部分，尚應補繳差額之問題。
（四）綜上，原處分機關對受處分人裁處罰鍰49,500元部分，顯
      屬於法有違。原審法院經調查後，就原處分關於罰鍰
      49,500 元部分，認依行政罰法第26條第1項前段規定，既
      依刑事法律處罰之，已無再依上開道路交通管理處罰條例
      第35條第1項第1款裁處行政罰鍰之餘地，而予以撤銷，並
      另為「甲○○汽車駕駛人駕駛汽車，經測試檢定酒精濃度
      超過規定標準，吊扣其小型車駕駛執照壹年，並應接受道
      路交通安全講習。」之諭知，本院經核並無違誤。抗告意
      旨徒憑上開理由，執以指摘原裁定此部分不當，並無理由
      ，應予駁回。
四、據上論斷，應依道路交通案件處理辦法第26條，刑事訴訟法
    第412 條，裁定如主文。
中    華    民    國    99    年    7    月    30    日
            交通法庭    審判長法  官  羅  得  村
                              法  官  簡  源  希
                              法  官  郭  瑞  祥
上列正本證明與原本無異。
不得再抗告。
                              書記官  李  妍  嬅
中    華    民    國    99    年    7    月    30    日

司法院資訊處製作；財團法人民間司法改革基金會備份。
